臺灣板橋地方法院民事判決　　　　　　　　93年度建字第66號
原　　　告　乙○○
訴訟代理人　包漢銘律師
複 代 理人　陳明正律師
被　　　告　丙○○
訴訟代理人　沙慧貞律師
　　　　　　陳清進律師
上列當事人間請求給付工程款事件，經本院於民國94年3 月31日
言詞辯論終結，判決如下：
    主  文
原告之訴及假執行之聲請均駁回。
訴訟費用由原告負擔。
    事實及理由
一、原告主張：
  (一)兩造於民國（下同）92年5 月31日就被告經營之鈺潔專業美
    容SPA 全新裝潢工程（下稱系爭工程），簽訂室內工程合約
    書（下稱系爭合約），約定總工程款為新台幣（下同）2,66
    0,000 元，由原告負責系爭工程之設計、裝潢及施工。原告
    於簽約後，即按系爭合約規定施作，如期完工，被告並於92
    年7 月20日進場營業，依系爭合約第8 條第2 項約定，系爭
    工程已視同驗收完畢，被告自應依約給付完工款266,000 元
    及驗收款266,000 元，合計532,000 元。原告未獲付款，乃
    於93年1 月19日以存證信函通知被告給付，被告仍置之不理
    。
  (二)原告於92年6 月2 日動工，並於約定期間即92年7 月19日完
    工，被告於同年月20日進駐營業，卻一再以系爭工程未經使
    用無法驗證其品質為由，拒絕給付工程尾款。嗣經原告催促
    並要求其儘速列明瑕疵部分，俾使修補。兩造遂於92年8 月
    30日就被告所列瑕疵確認，簽立「工程改善補充約款」，並
    同意變更尾款付款方式，同時追加工程款100,000 元（該追
    加款項被告已於92年10月1 日付訖，與本件請求無關）。兩
    造「工程改善補充約款」約定原告92年9 月7 日下午5 時進
    行工程改善，至遲於隔日完成；被告應於92年12月8 日支付
    二分之一驗收款，餘額於93年3 月8 日支付。原告遂於92年
    9 月7 日委請訴外人甲○○實行改善，並於翌日完成，惟被
    告仍拒絕給付工程完工款、驗收款。為此爰依系爭合約法律
    關係及民法第505 條第1 項規定，請求被告給付上開金額及
    法定遲延利息。
  (三)聲明請求：被告應給付原告532,000 元，及自92年7 月20日
    起至清償日止，按年息百分之五計算之利息。
二、被告則以：
  (一)被告給付完工款、驗收款係以系爭工程無瑕疵而為完工、驗
    收為停止條件：
    (1)系爭合約第4 條第1 項約定原告最遲應於92年7 月19日完
      工。惟因原告工程延宕，進度落後甚多，雖被告礙於營業
      需要，勉強於92年7 月23日開始營業，惟當時系爭工程尚
      有部分未完成，遲至92年8 月31日，因原告系爭工程仍未
      完成，兩造遂詳列系爭工程未完成及工程瑕疵事項（即工
      程改善補充約款），另行約定原告應於92年9 月7 日進行
      工程改善及瑕疵修補，最遲應於翌日完工，並約定於表列
      瑕疵解決1 個月後，即92年10月8 日，由被告開立票期10
      日之支票以支付完工款，完工後經驗收若無其餘瑕疵，再
      由被告於92年12月8 日開立票期10日之支票支付驗收款半
      數，並於93年3 月8 日開立票期1 個月支票支付驗收款餘
      額，且約定若有表列外之瑕疵產生，原告需即修補，否則
      驗收款之日期需再延後。然原告卻未依約改善，詳述如下
      ：工程改善補充約款第7 項「廁所馬桶不通」該項，仍
      因高低差不足導致糞便易於阻塞而無法使用，係由被告另
      行僱工將該馬桶座拆除重做。工程改善補充約款第9 項
      「走廊淋浴間周圍地防水矽力康」該項，因原告施工時木
      質門檻與地板有縫隙，迄今淋浴之廢水仍會外流至浴室外
      。工程改善補充約款第10項「SPA 區遠紅外線加熱器」
      該項，迄今仍因加熱器能量不足無法正常使用。工程改
      善補充約款第12項「SPA 區蓄水池之排水孔改為浮球型塞
      嘴」該項，迄今未改善，亦無法正常使用。該約款第13
      項「SPA 區地面排水阻塞」該項，迄今未改善，造成地面
      積水嚴重，且產生其他房間室內滲水。該約款第15項淋
      浴區加置三角層板部分，迄今未設置。該約款第16項加
      置外觀右邊柱子底部活動立版（含中間柱），迄今未裝設
      。該約款第18項「美容室天花板每間長型處改置嵌燈」
      ，亦因原告設計錯誤，無法修補，而係由被告另購微調室
      內燈，惟破壞整體設計及空間利用。系爭工程SPA 區因
      排水設計不良，排水速度緩慢、洩水坡度不足，原告亦未
      修補改善，導致SPA 區5 間水療室無法同時使用，僅能單
      間使用，嚴重影響被告營運。系爭工程維其爾浴排水不
      良，水閥無法正常使用。系爭工程沖擊按摩浴排水不良
      ，導致無法正常使用。系爭工程淋浴間牆壁龜裂、磁磚
      配置錯誤。
    (2)兩造約定被告於工程改善補充約款表列瑕疵解決後方需給
      付工程完工款、驗收款，故兩造當係以系爭工程無瑕疵而
      為完工驗收為被告給付完工款、驗收款之停止條件，而原
      告未曾就上開瑕疵修補改善，停止條件尚未成就，故原告
      請求無理由。
  (二)被告以下列金額對原告主張抵銷：
    (1)系爭工程第4 條第1 項約定系爭工程最遲應於92年7 月19
      日完工，第10條第1 項前段約定原告如未如期完工，原告
      應按日以本約總工程款之千分之一即2,660 元計付遲延金
      予被告。算至被告93年10月14日答辯狀提出之日止，原告
      共遲延1 年2 月又25天，故原告應給付被告1,197,000 元
      違約金，爰以此金額主張先位抵銷之抗辯。
    (2)因原告未依約進行工程改善，因此被告乃於93年1 月農曆
      春節期間，自行僱工進行修繕，因此支付修繕費用351,66
      5 元。又原告所設計之更衣櫃施作不良無法使用，拆除重
      做估價需77,000元。總計被告支出修繕費428,665 元，並
      以此金額作為備位抵銷之抗辯等語。
  (三)答辯聲明：原告之訴及假執行聲請均駁回；如受不利判決，
    願供擔保請准免為假執行之宣告。
三、兩造不爭執事項：
  (一)兩造於92年5 月31日就鈺潔專業美容SPA 全新裝潢工程（即
    系爭工程），簽訂「室內工程合約書」（即系爭工程合約）
    ，約定總工程款為2,660,000 元，由原告負責系爭工程之設
    計、裝潢及施工。其後在接近完工時兩造有同意追加更換通
    風設備之工程款100,000元，系爭工程合約為真正。
  (二)系爭工程合約第6 條付款方式約定：簽約時被告付總工程
    款10% 計266,000 元，開工日被告付總工程款25% 計665,
    000 元，開工後20天被告付總工程款20% 計532,000 元，
    開工後30天被告應付總工程款25% 計665,000 元，完工
    當天被告應付總工程款10% 計266,000 元，完工被告驗收
    當天，被告應付總工程款10% 計266,000 元。被告已經支付
    第一期到第四期之工程款及100,000 元追加工程款共計2,22
    8,000 元，被告就上開第五期及第六期工程款尚未支付。原
    告於93年1 月19日寄發存證信函催告被告給付上開款項，被
    告於93年1 月20日收受。
  (三)系爭工程合約第4 條就工程期限約定：「(一)乙方（原告）應
    自本合約簽訂日起6 日內開工，預定48個工作天完工，開工
    日預計為92年6 月2 日。(二)施工期間如因甲方（被告）追加
    工程或變更工程項目，則完工日期應由雙方另行協商訂定。
    …」、第8 條就工程驗收約定：「(一)本約工程完竣後，乙方
    （原告）應以掛號郵件或電話聯繫通知甲方（被告）驗收，
    而甲方（被告）應於接到此通知後3 日內會同乙方（原告）
    至現場驗收。(二)甲方（被告）如未按前項之約定驗收即進場
    營業或遷入居住，均視同甲方（被告）已驗收完畢。…」、
    第10條違約罰則約定：「(一)乙方（原告）若未依約如期完工
    ，乙方（原告）應按日以本約總工程款之千分之一計付遲延
    金予甲方（被告），但甲方（被告）未依約按時付清各期應
    付款項者，乙方（原告）不負遲延竣工之責。（本罰款得由
    甲方應付工程款中扣除）。(二)甲方（被告）若未依約定日期
    付款，甲方（被告）應按日以本約總工程款之千分之一計付
    遲延金予乙方（原告），乙方（原告）並得停工至甲方（被
    告）付清所有約定款及遲延金後再行復工，其因延誤之時間
    不計入工作天，且完工日期依前述延誤天數順延（本罰款甲
    方應以現金付予乙方）。…」。
  (四)兩造於92年8 月30日就系爭工程未完成項目及有瑕疵項目簽
    立「工程改善補充約款」，另行約定原告應於92年9 月7 日
    進行工程改善及瑕疵修補，最遲於92年9 月8 日完工，並約
    定於表列瑕疵解決1 個月後即92年10月8 日，由被告開立票
    期10日之支票支付完工款，完工後經驗收若無其餘瑕疵，再
    由被告於92年10月8 日開立票期10日之支票支付驗收款半數
    ，並於93年3 月8 日開立票期1 個月支票支付驗收款餘額，
    且約定若有表列外之瑕疵產生，原告需即修補，否則驗收款
    之日期需再延後。「工程改善補充約款」為真正。
四、原告主張兩造系爭工程合約第6 條約定完工當天被告應付總
    工程款10 %計266,000 元，完工被告驗收當天，被告應付總
    工程款10 %計266,000 元；並約定原告應於92年7 月19日完
    工，而被告於翌日（92年7 月20日）進場開始營業等事實，
    為被告所不爭執，並有系爭合約書在卷可稽。原告既已依約
    於92年7 月19日完工，被告本應依系爭合約第6 條約定給付
    「完工款」260,000 元，惟因系爭工程尚有若干瑕疵存在，
    兩造於92年8 月30日簽立工程改善補充約款，原告同意於該
    約款所列19項瑕疵解決後1 個月（92年10月8 日）需無任何
    問題，被告始支付完工款，完工後經驗收若無其餘瑕疵，再
    由被告於92年10月8 日開立票期10日之支票支付工程驗收款
    半數，並於93年3 月8 日開立票期1 個月之支票以支付工程
    驗收款餘額等情，此有兩造不爭執真正之工程改善補充約款
    附卷足證，足認兩造已合意更改以原告修補該約款表列之19
    項瑕疵完成，為被告支付完工款、驗收款之停止條件，被告
    該部分抗辯，堪可憑採。原告主張因被告已進場營業，依原
    定系爭合約第8 條第2 項約定，視同已驗收完畢，故其得請
    求完工款、驗收款云云，尚非有據。
五、次應審究者係原告就工程改善補充約款上所列19項瑕疵是否
    已修補完畢，亦即，被告支付完工款、驗收款之停止條件是
    否已成就。經查，依原告所聲請訊問之證人方吉昌（偏名甲
    ○○）於本院結證證稱：「系爭工程我是向原告承包其中SP
    A 及烤箱的工程，裝潢工程不在內，我與原告間有簽合約，
    合約金額總共將近700,000 元。尾款尚有幾萬元原告未付，
    因為現場還有些問題，原告與業主間還沒有驗收完畢，但哪
    些問題我不瞭解。我所承攬之部分，施作完畢後，還有去修
    補過很多次。排水設計的部分也是我施作的。工程改善補充
    約款所表列19項中，只有部分項目是我施作的，我施作的是
    第10項（遠紅外線加熱器）、第12項（SPA 排水孔改為球型
    塞）、第13項（地面排水阻塞）、第14項（八方淋浴、維其
    爾浴噴頭阻塞）。其中第10項（遠紅外線加熱器）部分，業
    主（被告）當初是做1 個傳統烤箱、1 個遠紅外線加熱器，
    因為遠紅外線是用周波的方式加熱，溫度本來就不高，被告
    認為遠紅外線加熱器溫度不夠高，所以列在該張改善項目表
    上面，後來我有跟被告解說，所以第10項後來沒有再作其他
    的改善，因為沒有改善的必要。第12項因為原來的排水孔是
    壓扣型的塞子，有無改成球型塞我忘記了。第13項地面排水
    阻塞，我有去改善2 次，但是因為現場房子後面有1 條一米
    寬排水溝，怕下雨時排水溝的水會倒灌進來屋內，所以不敢
    作陡坡的排水，只能作緩坡的排水，我們去改善的時候甚至
    有把地板撬起來，再重做。第14項（八方淋浴、維其爾浴噴
    頭阻塞）在被告營業之前，我們就有向被告解說因為八方淋
    浴設備是循環性用水，怕有客人的毛髮等物會阻塞噴頭，所
    以需要業主作常態性的清理保養，這不是需要我們改善的項
    目。」、「經測試後，5 個水療室同時使用有積水的現象，
    所以我們有去把地板撬起來再重補改善排水坡度。我個人意
    見認為如果可以在室內做1 個集水槽，加裝馬達自動水滿時
    排出去就可以改善。是設計師原告指示我以更換水管與改善
    排水坡度方式來改善系爭工程之排水問題」等語，此有本院
    94 年3月8 日言詞辯論筆錄足憑。是依該證人之證述，其僅
    係施作工程改善補充約款19項中之部分項目而已，並非全數
    項目均由其施作改善，且就證人所施作項目中，至少尚有第
    12 項 「SPA 排水孔改為球型塞」瑕疵（證人雖證述已忘記
    ，然被告否認該項已修補完成，原告未再舉證證明）及第13
    項「地面排水阻塞」瑕疵未改善完成。此外，表列19項瑕疵
    ，除證人方吉昌所施作上開項目外，其餘各項瑕疵，原告始
    終未提出業已修補完成之證明。因此，尚難認為兩造所約定
    被告支付完工款、驗收款之停止條件已成就，故原告請求被
    告給付完工款、驗收款合計532,000 元，尚非有據。
六、原告請求被告給付上開金額，既無理由，則被告主張先位抵
    銷與備位抵銷之抗辯，本院即毋庸加以審究其抵銷之抗辯是
    否成立。
七、綜上所述，原告基於系爭合約法律關係及民法第505 條第1
    項規定，請求被告給付532,000 元，及自92年7 月20日起至
    清償日止之法定遲延利息，為無理由，應予駁回。原告之訴
    既經駁回，其假執行之聲請失所附麗，併駁回之。
八、兩造其餘主張及所提證據與本院上開論斷無涉或無違，爰不
    一一贅述，附此敘明。
九、結論：原告之訴為無理由，依民事訴訟法第385 條第1 項前
    段、第78條，判決如主文。
中　　華　　民　　國　　94　　年　　4 　　月　　14　　日
                  民事第一庭    法　官　陳翠琪
以上正本係照原本作成
如對本判決上訴，須於判決送達後20日內向本院提出上訴狀
中　　華　　民　　國　　94　　年　　4 　　月　　15　　日
                                書記官　林進煌
